【裁判字號】    89,判,2936
【裁判日期】    891013
【裁判案由】    遺產稅
【裁判全文】
最  高  行  政  法  院  判  決                  八十九年度判字第二九三六號
    再審 原 告  甲○○
                乙○○
                丙○○
                丁○○○
    右一人訴訟代理人
                戊○○
    再審 被 告  財政部臺灣省中區國稅局
    代  表  人  楊重華
右當事人間因遺產稅事件，再審原告對本院中華民國八十八年六月二十四日八十八年
度判字第二八三七號判決，提起再審之訴，本院判決如左：
    主  文
再審之訴駁回。
再審訴訟費用由再審原告等連帶負擔。
    事  實
緣本件被繼承人李清吉於民國八十四年一月十二日死亡，由再審原告等四人共同繼承
，並由再審原告丁○○○代表全體繼承人於八十四年五月一日向再審被告申報遺產稅
。原經再審被告核定遺產總額新台幣（下同）三五、七○四、二六五元，遺產淨額一
六七、六八四元，應納稅額三、三五三元。嗣再審被告查獲被繼承人另有死亡前三年
內贈與六、○三○、○○○元及債權五、○○○、○○○元漏未申報，乃變更核定遺
產總額為四六、七三四、二六五元，遺產淨額一一、一九七、六八四元，應納稅額一
、二九三、三○二元，並按所漏稅額處以一倍罰鍰一、二九三、三○○元。再審原告
等不服，循序提起行政訴訟，為本院八十八年度判字第二八三七號判決（以下簡稱原
判決）駁回，遂以原判決有行政訴訟法第二百七十三條第一項第十三款及第十四款再
審事由，對之提起再審之訴。茲摘兩造訴辯意旨於次：
再審原告起訴意旨及補充理由略謂：按被繼承人死亡前未償還債務，具有確實證明者
，應自遺產總額中扣除免繳遺產稅，固為遺產及贈與稅法第十七條第一項第八款所規
定，惟其扣除，以在中華民國境內發生者為限，復為同法第二項中段所明定，本件再
審原告等向再審被告自動辦理遺產稅申報列報被繼承人未償還債務六、○○○、○○
○元予案外人溫龍柱，因據提出承接借款明細表及溫龍柱所有雲林縣北港信用合作社
帳號00000－0－0號活期存款存摺影本及案外人（即債權人）溫龍柱簽發證明
書一份可稽。關於被繼承人於八十三年九月三日提領現金六、○三○、○○○元於其
帳戶（雲林縣北港信用合作社京華證券營業所＃四二八八－九）二者係為同一款項，
原查依據遺產及贈與稅法第一條及同法第四條第二項規定核課贈與稅顯有違誤。又被
繼承人於八十三年十二月十二日向北港信用合作社貸款伍佰萬元之資金流程，同日轉
存訴外人李碧宗北港信用合作社定期存款帳戶，既於被繼承人死亡後再度回流償還被
繼承人先前貸款，且被繼承人該筆銀行貸款五○○萬元亦為貸款關係所為生前借款清
償債務，有債權人李碧宗在復查中，談話筆錄可證。又訴外人李碧宗在北港信用合作
社活期儲蓄存款帳戶於八十三年八月一日轉入六佰萬元予案外人（即債權人）溫龍柱
，業經案外人溫龍柱在再審被告調查中之談話筆錄詳細說明，被繼承人償還前所提借
款之事實證明，有案外人溫龍柱所為簽發證明書及雲林縣北港信用合作社活期存款存
摺內證明八十二年十一月十五日支出金額新台幣伍佰萬元及八十二年十二月三日支出
現金新台幣壹佰萬元總共合計新台幣陸佰萬元之事實足據。被繼承人於八十三年八月
一日全部清償借款與案外人溫龍柱完竣，依法提出被繼承人於八十三年十二月十二日
貸款伍佰萬元轉入李碧宗定存帳戶，此係李碧宗代被繼承人清償先前案外人溫龍柱之
借款，溫龍柱係何時借款予被繼承人，亦有溫龍柱所簽發之證明書及雲林縣北港信用
合作社，帳號00000－0－0號活期存款存摺影本一份可稽，足見再審原告等並
無漏報遺產稅之事實。原判決遽採再審被告片面之詞，未就實體上之調查即行駁回，
自屬率斷。請傳訊本案重要證人溫龍柱、李碧宗、戊○○等到場說明，再審原告將可
受有利之裁判。被繼承人生前向再審原告丁○○○借款之資金流程證明，因被繼承人
已清償本案借款完畢，其生前借貸之資金流程（即借款單）已作廢，無法提供作證。
再審原告等依法提出證人戊○○具結證明書證明上開款項係屬被繼承人向再審原告丁
○○○之借款事實，再審被告認本件係贈與顯有違誤，為此請判決廢棄原判決，撤銷
一再訴願決定及原處分等語。
再審被告答辯意旨略謂：再審原告漏未將被繼承人死亡前三年內贈與六、○三○、○
○○元及被繼承人之債權五、○○○、○○○元併入遺產申報，違章事證明確，雖其
為前揭主張，惟始終無法提示丁○○○及訴外人溫龍柱之借還款資金流程以實其說，
僅一再執詞主張系爭款項係償還被繼承人生前之債務，並無死亡前三年贈與及債權情
事，委無足採。則再審被告初查既查得被繼承人生前於八十三年九月三日自其帳戶提
領現金六、○三○、○○○元，同日存入其配偶丁○○○帳戶，供其購買股票用，又
查獲其與其配偶丁○○○於八十三年十二月十二日各向該信用合作社貸款五、○○○
、○○○元，並於是日將該貸款存入其兄長李碧宗定存帳戶，遂依規定核認被繼承人
死亡前三年內贈與並併入遺產課稅及核認被繼承人五、○○○、○○○元未償債務及
對李碧宗之債權五、○○○、○○○元，並無不合。本件再審之訴為無理由，請判決
駁回等語。
    理  由
按行政訴訟法第二百七十三條第一項第十三款所謂當事人發見未經斟酌之證物或得使
用該證物者，係指該證物在前訴訟程序中即已存在而當事人不知其存在或不能使用，
現始發見或使用者而言，並以如經斟酌可受較有利益之裁判者為限，迭經本院著有判
例。本件再審意旨無非以再審原告列報被繼承人未償還債務六百萬元部分，業據提出
借款明細表、債權人溫龍柱所有北港信用合作社帳號00000－0－0號活期存款
存摺及溫某簽具證明書可證，又被繼承人於八十三年十二月十二日所貸五百萬元之資
金流程，亦有債權人李碧宗於本件復查中所為之談話筆錄可按，原判決遽認其為遺產
，而為再審原告不利之判決，係就足以影響於判決之重要證物漏未斟酌等語。惟查本
件原判決係以：「被繼承人李清吉於八十四年一月十二日死亡，由原告（即再審原告
，下同）等四人共同繼承，並由原告丁○○○代表全體繼承人於八十四年五月一日向
被告（即再審被告，下同）申報遺產稅。經被告核定遺產總額三五、七○四、二六五
元，遺產淨額一六七、六八四元，應納稅額三、三五三元。嗣被告查獲被繼承人另有
死亡前三年內贈與六、○三○、○○○元及債權五、○○○、○○○元漏未申報，乃
變更核定遺產總額為四六、七三四、二六五元，遺產淨額一一、一九七、六八四元，
應納稅額一、二九三、三○二元，並按所漏稅額處以一倍罰鍰一、二九三、三○○元
。原告等申經復查結果，以原核定以被繼承人於八十三年九月三日提現六、○三○、
○○○元，同日存入其配偶北港信用合作社京華證券營業所四二八八－九帳戶，乃依
行為時遺產及贈與稅法第四條第二項規定核定係被繼承人對其配偶之贈與，依同法第
十五條規定併入遺產總額核課遺產稅；另被繼承人及其配偶於八十三年十二月十二日
分別向北港信用合作社貸款各五、○○○、○○○元，同日將貸款存入李碧宗定存帳
戶，經認係被繼承人對李碧宗之債權五、○○○、○○○元。復查時被告於八十五年
十一月五日及十九日以中區國稅法字第八五○○八二五五七號及第八五○○八五七七
四號函請原告等就其主張提示被繼承人向其配偶及李碧宗借款之資金流程供核，惟迄
未提示證明文件，原告等雖主張李碧宗八十三年八月一日轉帳予溫龍柱六、○○○、
○○○元代償被繼承人向溫龍柱借款，惟經查與被繼承人八十三年十二月十二日轉入
李碧宗帳戶五、○○○、○○○元之金額顯不相當，且李碧宗於八十四年十一月一日
被繼承人死亡後復提領一○、○○○、○○○元償還被繼承人之貸款，應係償還其向
被繼承人之借款，原告等所提證據不足為渠等主張八十三年十二月十二日被繼承人轉
入李碧宗帳戶五、○○○、○○○元係償還被繼承人先前向李碧宗借款之證明，原核
定被繼承人死亡前三年內贈與其配偶六、○三○、○○○元、對李碧宗之債權五、○
○○、○○○元及處以罰鍰，並無不合，原告雖主張被告將被繼承人李清吉償還其生
前向配偶丁○○○借款六、○三○、○○○元，認定為被繼承人三年內贈與，併入遺
產課稅，及被繼承人向北港信用合作社貸款五、○○○、○○○元轉入案外人李碧宗
，係清償其先前向李碧宗及溫龍柱之借款，亦認定為被繼承人之債權，併入遺產課稅
，並科處罰鍰，實屬推測無據之處分云云。然查本件原告於不服原處分機關核定被繼
承人死亡前三年內贈與、債權及處以罰鍰，以系爭死亡前三年內贈與六、○三○、○
○○元係被繼承人償還生前向配偶丁○○○之借款，系爭債權五、○○○、○○○元
係被繼承人償還其兄李碧宗之借款為由，申請復查時，被告曾分別以八十五年十一月
五日及同年十一月九日中區國稅法字第八五○○八二五五七及八五○○八五七七四號
函請原告等提示被繼承人生前向其配偶借款資金流程及被繼承人李清吉向其兄長李碧
宗借款之資金流程供核，有上開函件在可稽。惟原告等始終未提示任何相關資金流
程，自難僅憑證人戊○○之證詞即認系爭款項六、○三○、○○○元係被繼承人償還
生前向其配偶之借款，非屬贈與。況該贈與應納贈與稅額八五○、○五○元部分，原
告等不服提起行政訴訟之贈與稅事件，業經本院八十七年度判字第二二六八號判決確
定在案，有該判決影本在卷可參。次查李碧宗在北港信用合作社活期儲蓄存款帳戶於
八十三年八月一日轉入六○○萬元予溫龍柱，雖溫龍柱於原查談話筆錄說明該筆款項
係被繼承人償還向其之借款，惟查被繼承人於八十三年十三月十二日轉入李碧宗帳戶
係五○○萬元，而李碧宗於八十三年八月一日轉帳予溫龍柱則為六○○萬元，二者金
額明顯不相當，無法證明被繼承人於八十三年十二月十二日貸款五○○萬元轉入李碧
宗定存帳戶係李碧宗代被繼承人清償先前向溫龍柱之借款，且溫龍柱係何時出借予被
繼承人，出借款項若干及以何項資金流程給付，原告等均未提示具體事證供核。況被
繼承人死亡後，李碧宗於八十四年十一月一日提領一、○○○萬元再度回流償還被繼
承人先前向該信用合作社之貸款，有該信用合作社活期儲蓄存款取款憑條及放款利息
收入傳票影本在卷可稽，益證原告等主張李碧宗於協談筆錄中說明八十三年度確實逕
自其雲林縣北港鎮北港信用合作社中山分社轉帳借款予被繼承人李清吉，有原查對李
碧宗及溫龍柱等二人訪查筆錄可稽，足證被繼承人於八十三年十二月十二日轉存李碧
宗帳戶五○○萬元係償還借款乙節，要無足採。末查原告等於辦理被繼承人遺產稅申
報時，申報遺產總額三五、七○四、二六五元，惟被繼承人死亡前三年內對其配偶之
贈與六、○三○、○○○元及貸予其兄李碧宗債權五○○萬元漏未申報，致逃漏遺產
稅額一、二九三、三○二元，此有遺產稅申報書、被繼承人北港信用合作社存、放款
資料、京華證券股份有限公司北港分公司有價證券對帳單及客戶餘額資料查詢單及李
碧宗存款資料等附原處分機關卷可稽，違章事證明確，被告爰依所漏稅額科處一倍之
罰鍰計一、二九三、三○○元，亦無不合。」等語，為駁回其訴之論據，足證原判決
對再審原告在前程序主張各節及所提出之證物，俱經審核，尚無漏未斟酌情事，再審
原告執前程序所為主張並為原判決所不採之事由再事爭執，自非可採。所提溫龍柱立
具證明書影本核係其事後出具，又溫龍柱所開設北港信用合作社活期存款存摺（帳號
00000－0－0）既在前訴訟程序中存在，再審原告亦非不知有該證物，現始知
之，即難據為提起再審之訴之事由，是本件再審之訴，顯無再審理由，應予駁回。所
請訊問證人亦無必要，併予記明。
據上論結，本件再審之訴為無理由，爰依行政訴訟法第二百七十八條第二項、第九十
八條第三項前段，第一百零四條、民事訴訟法第九十五條、第八十五條第二項，判決
如主文。
中    華    民    國     八十九      年      十      月      十三       日
                    最 高 行 政 法 院  第 四 庭
                                審 判 長 法  官      葉  振  權
                                         法  官      蔡  進  田
                                         法  官      林  清  祥
                                         法  官      吳  錦  龍
                                         法  官      吳  明  鴻
右  正  本  證  明  與  原  本  無  異
                                         法院書記官  張  惠  美
中    華    民    國     八十九      年      十      月      十六       日


司法院資訊處製作；財團法人民間司法改革基金會備份。
